臺灣基隆地方法院民事裁定
111年度消債更字第29號
聲  請  人
即  債務人  邱雨凡  

代  理  人  何乃隆律師
上列當事人聲請消費者債務清理事件，本院裁定如下：
    主  文
聲請駁回。
聲請程序費用由聲請人負擔。
    理  由
一、按債務人不能清償債務或有不能清償之虞者，得依本條例所
    定更生或清算程序，清理其債務；又聲請更生或清算不合程
    式或不備其他要件者，法院應以裁定駁回之，但其情形可以
    補正者，法院應定期間先命補正，消費者債務清理條例（下
    稱債清條例）第3條、第8條定有明文。衡以債清條例之立法
    目的，在於經濟上陷於困境之消費者，若任其於惡性循環之
    債務窘境中自生自滅，其將衍生嚴重之社會問題，致難以維
    持安定之社會經濟秩序，故有予以分別情形依更生或清算之
    程序清理其債務之必要，藉以妥適調整其與相關債權人間之
    權利義務關係，以謀求消費者經濟生活之更生機會，從而健
    全社會經濟發展。惟私法上債之關係，係以當事人間之信賴
    關係為基礎，為社會經濟組織之重要支柱，故當事人於以法
    律行為追求自己之利益之際，亦應顧及對方之利益，並考量
    債權債務在社會上的作用，本於誠實及信用之原則，行使其
    債權及履行其債務，故消費者欲以債清條例調整其所負義務
    ，自應本於誠信原則之本旨，僅在其不能清償債務或有不能
    清償之虞而使其陷於經濟上之困境時，始得准許之，以避免
    藉此善意之立法而惡意圖謀減免債務，致使社會陷於道德危
    險。基此，債清條例第3條所謂「不能清償債務或有不能清
    償之虞」者，係指債務人欠缺清償能力，對於已屆清償期，
    且已受請求債務之全部或主要部分，客觀上可預見其處於通
    常且繼續的不能清償之狀態而言，方符合債清條例為使陷入
    經濟困境之人得以清理債務、重建生活，並在債務清理過程
    中能保有符合人性尊嚴之最低基本生活之目的。再者，債務
    人之清償能力，包括財產、信用及勞力（技術），並不以財
    產為限，必須三者總合加以判斷仍不足以清償債務，始謂欠
    缺清償能力而成為不能清償；倘債務人之資產經評估雖已不
    足以清償債務，惟依債務人之年齡及工作能力，在相當期限
    內如能清償債務，仍應認其尚未達不能清償債務或有不能清
    償之虞。
二、聲請意旨略以：
　　聲請人即債務人固曾於民國110年間，向本院聲請債務清理
    之調解（本院110年度司消債調字第40號），並與最大債權
    金融機構即臺灣新光商業銀行股份有限公司達成還款共識從
    而調解成立（下稱系爭協商）；惟聲請人尚有其他民間債權
    人甲○○與合迪股份有限公司（下稱合迪公司），而甲○○與合
    迪公司則不願比照系爭協商辦理，並執意強制執行聲請人之
    每月薪資，導致聲請人各月可支配餘額扣除必要生活與扶養
    支出以後，已無剩餘，而有不能清償債務之情形，為此，聲
    請人祇能無奈毀諾並具狀聲請更生等語。
三、經查：
  ㈠聲請人現今名下並無可供變現換價之土地、房屋，此除經聲
    請人提出全國財產稅總歸戶財產查詢清單為證，並據本院職
    權查詢稅務電子閘門財產所得調件明細確認屬實；而聲請人
    雖有96年出廠之汽車1輛，然其現今變現之價值，客觀上遠
    不足以抵沖聲請人所負債務。再者，聲請人陳報其每月薪資
    40,000元乙情，核與聲請人所提出之薪資證明書大致相符（
    按：聲請人於110年8月迄111年2月，任職於捷航科技股份有
    限公司，薪資總額284,000元，若予平均攤算，聲請人每月
    薪資數額約合40,571元），是本院乃逕依聲請人陳報之每月
    薪資40,000元，作為衡量聲請人現今是否業已入不敷出之基
    準。
  ㈡聲請人陳報其尚須扶養未成年子女1名，業經提出戶籍謄本為
    證。因債清條例第64條之2第1項、第2項規定，「債務人必
    要生活費用，以最近一年衛生福利部或直轄市政府所公告當
    地區每人每月最低生活費一點二倍定之。」「受扶養者之必
    要生活費用，準用第1項規定計算基準數額，並依債務人依
    法應負擔扶養義務之比例認定之。」而聲請人與受其扶養者
    ，均係住居於新北市平溪區，經參酌衛生福利部公告之111
    年度新北市每人每月最低生活費為15,800元，推算聲請人每
    月必要支出總計應為28,440元（計算式：15,800元×1.2＋15,
    800元×1.2÷2＝28,440元）。
　㈢承前，聲請人每月收入40,000元，扣除其每月必要性支出28,
    440元以後，聲請人各月應可清償11,560元（計算式：40,00
    0元－28,440元＝11,560元）。而細繹債務人提出之財產及收
    入狀況說明書、債權人清冊、財團法人金融聯合徵信中心查
    詢當事人綜合信用報告回覆書等件，其債權人原包括❶臺灣
    新光商業銀行股份有限公司；❷安泰商業銀行股份有限公司
    ；❸中國信託商業銀行股份有限公司；❹甲○○；❺勞動部勞工
    保險局；❻合迪公司。惟截至本院函命債權人向本院陳報其
    債權額之時為止，甲○○與勞動部勞工保險局就聲請人已無債
    權（聲請人業已全數清償），至於臺灣新光商業銀行股份有
    限公司、安泰商業銀行股份有限公司、中國信託商業銀行股
    份有限公司、合迪公司就聲請人「無擔保或無優先權之債權
    總額（含本金、利息以及違約金）」，合計則為410,239元
    ，此亦有債權人提出於本院之陳報書狀、本院公務電話紀錄
    、聲請人提出之民事陳報㈢狀在卷可參。是現年34歲之聲請
    人，僅須3年（即36個月），即可清償旨揭債務完竣（計算
    式：410,239元÷11,560元＝36個月。小數點以下無條件進位
    ），是自客觀以言，聲請人目前雖無「一次清償」之能力，
    然衡酌聲請人年僅34歲兼有固定工作收入，於撙節分期清償
    旨揭債務以後，距離法定強制退休年限，仍有相當之職業生
    涯可期（蓋聲請人償債3年以後，亦僅37歲而屬壯年），屆
    時聲請人若努力不懈、積極工作，則其尚可藉由儲蓄或其他
    理財方式，充份保障一己將來退休後之老年生活，是聲請人
    客觀上顯然並無不能清償債務或有不能清償之虞之情事。
  ㈣再者，聲請人雖稱其民間債權人即甲○○、合迪公司不願比照
    系爭協商，並執意強制執行聲請人之每月薪資，故聲請人各
    月可支配餘額扣除必要生活與扶養支出以後，已無剩餘以致
    其不能清償債務云云。然聲請人自108年5月間起，即經臺灣
    士林地方法院依其債權人之聲請就其執行強制扣薪（臺灣士
    林地方法院107年度司執字第76917號強制執行事件；下稱系
    爭執行程序），其每月扣薪數額為12,000元，且上開❶至❻所
    示全體債權人（詳參前揭㈢，於茲不贅），亦均於系爭執行
    程序比例受償（惟截至本院函命債權人向本院陳報其債權額
    之時為止，甲○○與勞動部勞工保險局就聲請人之債權均已全
    數滿足受償，故甲○○與勞動部勞工保險局就聲請人現今已無
    債權），此同有聲請人提出之執行扣薪明細以及民事陳報㈢
    狀在卷可稽。因聲請人現今債權總額（含本金、利息以及違
    約金）係410,239元（同參前揭㈢，於茲不贅），是現今年僅
    34歲之聲請人，約莫僅須忍受強制扣薪35個月，即可清償旨
    揭債務完竣（計算式：410,239元÷12,000元＝36個月。小數
    點以下無條件進位），且於系爭執行程序因債權人滿足受償
    而告終結以後，聲請人同樣尚有相當之職業生涯可期，是自
    客觀以言，本件債權人利用一般程序就聲請人追償之結果，
    尤不至於使聲請人陷入無法重建經濟生活之危險困境。雖本
    件形式觀察之結果，系爭執行程序之扣薪數額（每月12,000
    元）似嫌過度（蓋承前㈡㈢所述，聲請人每月必要支出總計28
    ,440元，而其每月薪資則係40,000元，是於扣除每月必要性
    支出28,440元以後，聲請人各月至多僅能清償11,560元，從
    而，強制扣薪每月12,000元之結果，勢將挪用聲請人每月必
    要支出中之440元），然參諸強制執行法第122條之規範意旨
    ，債務人對於第三人之債權，本即限於「非債務人及其共同
    生活之親屬所必需者」，始得強制執行，是債務人及其共同
    生活親屬倘因債務人所稱之執行程序以致無法維持基本生活
    ，亦屬債務人循強制執行法第12條第1項規定聲明異議之另
    事，而與「聲請人究否因強制執行以致陷入無法重建經濟生
    活之危險困境」迥不相牟，因債務人對於第三人之債權，原
    即限於「非債務人及其共同生活之親屬所必需」者，方屬得
    以強制執行之客體，是聲請人薪資縱遭強制執行，當亦洵無
    危及「債務人及其共同生活親屬維持基本生活」之客觀可能
    ，更難生所稱阻礙債務人重建更生之情形，是聲請人客觀上
    斷無祇因系爭執行程序，即可謂其已不能清償債務或有不能
    清償之虞之情事。
四、綜上，聲請人既非不能清償債務，亦無不能清償債務之虞，
    是其本件聲請自與債清條例第3條之要件不合；因聲請人經
    本院命為補正暨通知其於110年4月6日到庭說明，一概不能
    補正關此要件之缺漏，故其本件聲請於法不合，應予駁回。
五、依債清條例第8條、第15條，民事訴訟法第95條、第78條，
    裁定如主文。
中　　華　　民　　國　　111 　年　　4 　　月　　6 　　日
                  民事庭法　官   王慧惠
以上正本係照原本作成。　　　　　　　　　   
如不服本裁定應於送達後10日內向本院提出抗告狀，並繳納抗告
費新臺幣1,000元。
中　　華　　民　　國　　111 　年　　4 　　月　　6 　　日
                        書記官   姚安儒